【裁判字號】    94,再,82
【裁判日期】    950525
【裁判案由】    租佃爭議
【裁判全文】
臺灣高等法院民事判決                    94年度再字第82號
再審原告    丁○○
再審被告    甲○○
            乙○○
            丙○○
            戊○○○
            己○○○
上列當事人間返還租賃物事件，再審原告對於中華民國94年 8月
25日本院94年度上字第 144號確定判決提起再審之訴，本院判決
如下：
    主      文
再審之訴駁回。
再審訴訟費用由再審原告負擔。
    事實及理由
一、本件再審原告提起再審之訴主張：兩造間租佃爭議事件，前
    經本院94年度上字第 144號判決確認兩造間就坐落宜蘭縣頭
    城鎮○○○段 125地號土地面積0.493233公頃（下稱系爭土
    地）之耕地租賃關係不存在確定（下稱原確定判決）。茲查
    原確定判決就再審被告自認就系爭土地與再審原告有耕地租
    賃關係存在之事實， 卻為相反之判斷， 違背民事訴訟法第
    279 條之規定及最高法院18年上字第2512號、19年上字第21
    65 號、26年上字第805號判例，且原確定判決認定系爭土地
    之出租，未經再審被告之被繼承人陳黃阿惠之同意，亦違背
    最高法院19年上字第 981號、17年上字第1014號及19年上字
    第2014號判例，具有民事訴訟法第 496條第1項第1款所規定
    之再審事由；又原確定判決之事實及理由欄第 6項後段之內
    容，與其主文顯有矛盾，具有同條項第 2款之再審事由；又
    就足以影響於判決之宜蘭縣頭城鎮公所函及附件，漏未斟酌
    ，亦具有民事訴訟法第 497條所規定之再審事由等情，爰提
    起再審之訴，聲明求為判決：(一)原確定判決關於確認兩造間
    就坐落宜蘭縣頭城鎮○○○段125地號土地面積 0.493233公
    頃之耕地租賃關係不存在部分廢棄；(二)上開廢棄部分，再審
    被告在前訴訟程序第二審之上訴駁回。
    本件未行言詞辯論，並無再審被告之聲明及陳述可供記載。
二、按民事訴訟法第 496條第1項第1款所謂適用法規顯有錯誤，
    係指確定判決違背法規或現存判例解釋者而言（最高法院71
    年臺再字第 210號判例參照）；又所謂適用法規顯有錯誤者
    ，不包括漏未斟酌證據及認定事實錯誤之情形在內（最高法
    院63年臺上字第 880號判例參照）；又自認之撤銷，除別有
    規定外，如自認人能證明與事實不符且係出於錯誤而自認者
    ，即得為之（最高法院75年臺上字第 282號判例參照）。經
    查：
    (一)再審被告於前訴訟程序之原審，雖提出準備(一)狀自認：「
      被告（指再審原告）承租原告（指再審被告及前訴訟程序
      之原審共同原告林信吉）共有坐落於宜蘭縣頭城鎮○○○
      段 125地號田地面積0.493233公頃耕作…」（見台灣宜蘭
      地方法院93年度訴字第 146號卷13頁）。然經該原審向宜
      蘭縣頭城鎮公所調取系爭耕地 375租約之相關資料後，再
      審被告已於前訴訟程序第二審上訴理由狀內，變更主張：
      「…39年 6月27日租約記載出租人僅黃冉（即前訴訟程序
      原審共同原告林信吉之被繼承人）一人，且該租約未經黃
      冉簽名蓋章。而79年 5月19日之出租人名義變更亦未經當
      時系爭土地所有權人林信吉、陳黃阿惠（即再審被告之被
      繼承人）簽章，故上開原始租約是否有效尚有疑問」、「
      原審所提之租約書均未經出租人簽章，該租約是否有效即
      有可疑，退而言之，租約雖經宜蘭縣政府核定，並非表示
      被上訴人（指再審原告）即有交付租金…」（見本院94年
      度上字第 144號卷22頁）；且於94年8月9日言辯論期日當
      場提出之辯論意旨狀內，亦再度重申上開意旨（見同卷88
      頁），自係撤銷先前所為之自認，依民事訴訟法第 279條
      第 3項之規定，應為法之所許。至依前訴訟程序第二審之
      94年7月4日準備程序筆錄，固載有「不爭執部分：兩造有
      耕地租約…」，然其同時亦記載「爭執部分：…二租佃關
      係是否存在」，且於同日筆錄中，再審被告所委任之訴訟
      代理人仍否認有訂立原始租約（見同卷76、77頁），自難
      認其已自認兩造間就系爭土地有耕地租賃契約關係存在之
      事實。是原確定判決認定兩造間就系爭土地之耕地租賃關
      係不存在，並未違背民事訴訟法第 279條之規定，亦與最
      高法院18年上字第2512號、19年上字第2165號、26年上字
      第805號判例，並無抵觸。
    (二)系爭土地之出租，未經該土地共有人即再審被告之被繼承
      人陳黃阿惠同意，乃原確定判決所認定之事實，則原確定
      判決適用民法第820條第1項之規定，認系爭耕地租約對於
      再審被告不生效力，自無適用法規顯有錯誤之可言。雖再
      審原告主張原確定判決就系爭土地之出租，未經陳黃阿惠
      同意之事實認定，違背最高法院19年上字第 981號、17年
      上字第1014號及19年上字第2014號判例云云，然此充其量
      亦僅屬認定事實是否錯誤之範疇，揆諸前揭說明，亦不得
      指為適用法規顯有錯誤。
    (三)綜上所述，再審原告主張原確定判決適用法規顯有錯誤云
      云，殊不足取，顯見原確定判決並無民事訴訟法第 496條
      第1項第1款所規定之再審事由。
三、次按民事訴訟法第 496條第1項第2款所謂判決理由與主文顯
    有矛盾，係指判決依據當事人主張之事實，認定其請求或對
    造抗辯為有理由或無理由，而於主文為相反之諭示，且其矛
    盾為顯然者而言（最高法院80年臺再字第 130號判例參照）
    。經查，綜觀原確定判決之理由，業已認定系爭土地共有人
    之一即前訴訟程序第二審共同上訴人林信吉之被繼承人黃冉
    未經其他共有人即再審被告之被繼承人陳黃阿惠同意，出租
    系爭土地予再審原告，對於陳黃阿惠之繼承人即再審被告不
    生效力，並於事實及理由欄第5項、第6項內詳予敘明，則原
    確定判決進而認再審被告主張其與再審原告間就系爭土地之
    耕地租賃關係不存在部分，為有理由，而於主文為准許再審
    被告請求之諭示，其判決理由與主文並無矛盾。至原確定判
    決事實及理由欄第 6項後段所云：「是上訴人乙○○、戊○
    ○○、甲○○、丙○○、己○○○上訴主張系爭土地就其等
    『應有部分』與被上訴人間之耕地租賃關係不存在，即有可
    取」（見本院卷14頁），就該「應有部分」等文句而言，既
    從未見諸再審被告在該事件之主張，僅係誤載，且亦難執此
    指為判決理由與主文顯有矛盾。顯見原確定判決亦無民事訴
    訟法第 496條第1項第2款所規定之再審事由。
四、末按依民事訴訟法第 466條不得上訴於第三審法院之事件，
    其經第二審確定之判決，漏未斟酌重要證物者，必以該證物
    若經法院斟酌足以影響判決結果者為限，始得依同法第 497
    條之規定，提起再審之訴。茲再審原告主張原確定判決（按
    ：本件係不得上訴於第三審之事件）所漏未斟酌之宜蘭縣頭
    城鎮公所函及附件，雖記載系爭耕地自79年7月5日起變更出
    租人名義為林信吉及陳黃阿惠，然該申請變更文件未經林信
    吉、陳黃阿惠蓋章（見原審卷64、69頁），且再審被告於前
    訴訟程序中亦否認該文件為陳黃阿惠所親簽，而再審原告於
    前訴訟程序中復不能證明陳黃阿惠確有簽署上開文件，則該
    文件縱經原確定判決予以斟酌，亦不影響該判決所認系爭耕
    地租約對於再審被告不生效力之結果。顯見原確定判決亦無
    民事訴訟法第 497條所規定之再審事由。
五、從而，再審原告主張原確定判決具有民事訴訟法第496條第1
    項第1款、第2款及第 497條所規定之再審事由，為全不足取
    。則其據以提起本件再審之訴為顯無再審理由，爰不經言詞
    辯論，以判決駁回之。
六、據上論結，本件再審之訴為顯無理由，依民事訴訟法第 502
    條第2項、第78條，判決如主文。
中    華    民    國    95    年    5     月    25    日
                  民事第六庭  審判長法  官  林鄉誠
                                    法  官  楊豐卿
                                    法  官  梁玉芬
正本係照原本作成。
不得上訴。
中    華    民    國    95    年    5     月    29    日
                                    書記官  常淑慧


司法院資訊處製作；財團法人民間司法改革基金會備份。
